【裁判字號】    97,重訴,95
【裁判日期】    970509
【裁判案由】    侵權行為損害賠償
【裁判全文】
臺灣臺北地方法院民事判決              97年度重訴字第95號
原      告  乙○○
訴訟代理人  丙○○
            李文中律師
            粘毅群律師
被      告  甲○○
上列當事人間請求侵權行為損害賠償事件，經本院刑事庭裁定移
送前來，本院於民國97年4月25日言詞辯論終結，判決如下：
    主      文
被告應將如附件所示之「道歉啟事」以高二十五公分、寬三十四
點五公分之半版篇幅、字級不得小於二十四，刊登於中國時報全
國版雙版頭版、聯合報全國版雙版頭版、自由時報全國版雙版頭
版、經濟日報、工商時報、民眾日報、聯合晚報、中華日報；以
高四十二點五公分、寬十二公分之篇幅、字級不得小於二十四，
刊登於蘋果日報全國版雙版頭版報頭下Ｂ尺寸；以高三十三點三
公分、寬二十四點三公分之篇幅、字級不得小於二十四，刊登於
Ｕｐａｐｅｒ封底全頁。
被告應給付原告新臺幣陸佰萬元及自民國九十六年九月十七日起
至清償日止，按週年利率百分之五計算之利息。
原告其餘之訴駁回。
訴訟費用由被告負擔十分之七；餘由原告負擔。
本判決原告勝訴部分，於原告以新臺幣貳佰萬元為被告供擔保，
得假執行。
原告其餘假執行之聲請駁回。
    事實及理由
一、本件被告經合法通知，未於言詞辯論期日到場，核無民事訴
    訟法第386 條所列各款情形，爰依原告之聲請，由其一造辯
    論而為判決。
二、原告起訴主張：
  (一)被告於民國95年8月12日上午9點30分在228 紀念公園公然侮
    辱原告，對電視媒體表示：「這種政治投機份子請他（即指
    本件原告）滾回酒店去開記者會，今天是用和平的訴求，來
    把我們聲音說出去。」並在現場製作「228紀念碑不容"政治
    牛郎" 污衊」的看板，導致當日全國各大電視台均爭相報導
    本件有損原告名譽之事，全國各大平面報紙也大幅刊登相關
    新聞，如「甲○○大罵，乙○○的人格道德有瑕疵，私生活
    糜爛又不檢點，本來就很看不起他，現在他竟然為了倒扁活
    動，跑去228 紀念碑前召開記者會，根本是在褻瀆為臺灣人
    民犧牲的228先靈。…甲○○上午在228公園紀念碑前展開靜
    坐，並以斗大的海報細數乙○○過去的情史，以及種種言行
    不一的例子，指稱乙○○是『政治牛郎』」。被告上開故意
    行為已經造成一般人對原告之名譽及人格價值之評價產生貶
    損，原告無庸證明具體損害若干，亦得請求回復名譽之適當
    處分及損害賠償。
  (二)按名譽為人格在社會上之評價，亦即社會綜合人之性格、血
    統、容貌、健康、知識、能力、職業、身分、社會活動等所
    為之價直判斷。名譽權乃吾人就社會上對自己之評價，享受
    利益之權利。名譽有無受損害，應以社會上一般人對特定人
    格價值之評價是否貶損客觀判斷之。如客觀上，行為人之行
    為已足以貶損他人外部人格價值在社會上之評價，則雖對其
    人之真實人格價值未生影響，亦應認為侵害名譽權，依據社
    會通念，足以貶損他人之社會評價，有輕蔑他人、使人難堪
    之詞，顯屬毀損他人名譽之言語。復按名譽權為一般人格權
    之一，依民法第18條規定，此項人格權係指一般人格權而言
    。又民法第184條第1項前段所指之權利，包括一般人格權，
    所謂損害賠償包括財產上之損害與非財產上之損害。就此而
    言，民法第184條第1項前段規定，為民法第18條第2 項所稱
    的特別規定。是以，一般人格權受侵害時，關於財產上損害
    得請求回復原狀，其不能請求回復原狀或回復原狀顯有困難
    者，得請求金錢賠償。關於非財產上損害，亦得請求回復原
    狀，然而，侵權行為請求以受有損害為成立要件。非財產上
    損害如何證明，如不能證明損害即無法獲得非財產上損害賠
    償，對被害人保護顯然不週。又一般人格權之概念範圍，隨
    時空之推移而發展。為免舉證之困難致被害人難以求償，並
    適當限制一般人格權之概念範圍，自大清民律草案以來，侵
    害人格權之非財產上損害賠償之請求，均以法律有明文規定
    者為限。是以，只要是法律有特別規定保護之特別人格權，
    原告不須證明損害之發生，即得請求非財產上損害賠償。被
    告如欲免責，則應證明無損害發生。而民法第195條第1項既
    已明定：「不法侵害他人之身體、健康、名譽、自由、信用
    、隱私、貞操，或不法侵害其他人格法益而情節重大者，被
    害人雖非財產上之損害，亦得請求賠償相當之金額。其名譽
    被侵害者，並得請求回復名譽之適當處分。」則原告不須證
    明損害之發生，即可請求被告為回復名譽之適當處分。
  (三)被告當日製作政治牛郎之看板及要原告滾回酒店兩相對照以
    觀，被告確實以政治牛郎辱罵原告乃為不爭之事實。按所謂
    牛郎，係指從事色情陪酒的男子。語本西元1969年美國電影
    「午夜牛郎」（Midnight Cowboy ），該片的情節以描述牛
    郎為男妓的故事，故因而做為男妓的代稱。意即被告以政治
    牛郎辱罵原告即含有意指原告在政治上出賣自己，從事不堪
    行為之意，「牛郎」一語依我國一般社會上價值判斷已經足
    以使人產生羞愧之心，凡從事牛郎工作者無不刻意隱藏該工
    作內容而不欲人知，是被告侵害原告名譽已經明若觀火。而
    原告為海內外均受矚目之公眾人物，為世界著名的政治異議
    份子，曾為爭取臺灣的民主、自由、人權和總統直選，前後
    坐牢3次共25年5個月又24天，1984年獲提名為諾貝爾和平獎
    候選人、1992年至2001年當選第2、3、4 屆民進黨籍立法委
    員、1994年至1996年擔任第6 屆民進黨主席、1995年當選「
    亞洲自由聯盟政黨」主席、2003年則曾受邀美國擔任George
    Mason University客座教授等要職。且原告不僅在臺灣政治
    上享有崇高之地位及名望，中國、馬來西亞、香港、美國、
    德國及新加坡均有報章雜誌大幅報導或專書說明原告所發起
    之反貪腐運動，並介紹原告之生平事蹟，例如李登輝口述、
    鄒景雯著作的「李登輝給年輕人的十堂課」、中國出版之「
    南方人物週刊」第69期、73期、「星洲日報」馬來西亞版、
    德國報章雜誌、新加坡人士所出版的「To be free Stories
    from Asia's Struggle against Oppression 」等書報，對
    於原告生平均多所介紹。而被告為爭取知名度，竟惡意在電
    視上辱罵原告為政治牛郎，並滾回酒店開記者會等損害名譽
    權之言語，足使一般大眾對於原告產生名譽之貶損，嚴重破
    壞原告名譽，且在網路上搜尋有關「政治牛郎」關鍵字之網
    頁數竟高達323,000 筆，顯見對原告名譽侵害甚鉅，又被告
    之公然侮辱犯行業經鈞院判處拘役50日，經減刑為25日確定
    在案，此等處罰對被告而言實無關痛癢，無法有效遏阻被告
    繼續公然侮辱之犯行，實應加重其民事賠償責任，爰依民法
    第184條第1項前段、第195條第1項後段規定，請求被告回復
    原告之名譽及賠償非財產上損害。並聲明：(一)被告應將如附
    件所示之「道歉啟事」以高25公分、寬34.5公分之半版篇幅
    、字級不得小於24，刊登於中國時報全國版雙版頭版、聯合
    報全國版雙版頭版、自由時報全國版雙版頭版、經濟日報、
    工商時報、民眾日報、聯合晚報、中華日報；以高42.5公分
    、寬12公分之篇幅、字級不得小於24，刊登於蘋果日報全國
    版雙版頭版報頭下B 尺寸；以高33.3公分、寬24.3公分之篇
    幅、字級不得小於24，刊登於Upaper封底全頁。(二)被告應給
    付原告新臺幣（下同）23,000,000元及自起訴狀繕本送達翌
    日起至清償日止，按週年利率5%計算之利息。(三)願供擔保，
    請准宣告假執行。
三、被告未於言詞辯論期日到場，亦未提出書狀作何聲明或陳述
    。
四、原告主張之上開事實，業據提出民視新聞光碟片及新聞畫面
    列印照片、網路新聞列印資料、教育部重編國語辭典修訂本
    資料、立法委員當選證書、民主進步黨黨主席簡介、「李登
    輝給年輕人的十堂課」摘錄內容、「南方人物週刊」69期、
    73期摘錄、「星洲日報」馬來西亞版、香港明報、美國時代
    雜誌、德國報章雜誌、「To be free Stories from Asia's
    Struggle against Oppression 」書籍影本、新聞播送頻率
    表、網頁搜尋資料等件為證，經核與其所述相符，且經本院
    依職權調取本院96年度簡上字第327 號刑事卷核閱屬實，而
    被告經合法通知未於言詞辯論期日到場，對於原告主張之事
    實亦未提出書狀以為爭執，依據民事訴訟法第280條第3項、
    第1 項之規定，應即視同自認，是以，足信原告主張為真實
    。
五、按不法侵害他人之身體、健康、名譽、自由、信用、隱私、
    貞操，或不法侵害其他人格法益而情節重大者，被害人雖非
    財產上之損害，亦得請求賠償相當之金額。其名譽被侵害者
    ，並得請求回復名譽之適當處分。民法第195條第1項定有明
    文。本件被告於95年8 月12日上午9時30分許，在臺北市228
    紀念公園舉行抗議活動，並於接受電視媒體採訪時高舉「22
    8 紀念碑不容"政治牛郎"污衊」之看板，且經當日各新聞媒
    體予以大肆報導，既經認定屬實，而所謂「牛郎」，依教育
    部國語推行委員會編纂之重編國語辭典修訂本對於「牛郎」
    之解釋：「指從事色情陪酒的男子。語本西元一九六九年美
    國電影『午夜牛郎』（Midnight cowboy ），該片的情節以
    描述牛郎為男妓的故事，故因而作為男妓的代稱」，亦即相
    較於從事色情行為之女子稱為妓女，而稱呼從事色情陪酒之
    男子為牛郎，作為男妓之代稱，又從事色情工作在目前一般
    社會評價上並非值得讚賞或稱許的，反有貶低、污衊之意，
    是對於一男子稱之為「牛郎」與對一女子稱之為「妓女」是
    相同的，均有貶低其人格評價之意。顯見被告乃以「政治牛
    郎」一詞指稱原告從事政治活動與「牛郎」之行為相同，將
    原告與「牛郎」等同視之，其所為自已減損原告於社會上之
    評價。尤以原告為公眾人物，從事政治活動數十年，其所累
    積之社會評價非一夕蹴成，被告指稱原告為「政治牛郎」，
    更使原告長年累積之社會評價蒙受污衊，減損一般社會大眾
    對於原告之人格評價，確已嚴重損害原告之名譽。是以，被
    告故意不法侵害原告之名譽，原告自得依民法第195條第1項
    規定，請求被告賠償非財產上損害，並為回復名譽之適當處
    分。
六、查被告損害原告名譽之行為，經大眾傳播媒體報導後，散布
    範圍甚廣，固然此等散布行為並非單因被告自身行為所致，
    然其接受媒體採訪時，對於採訪報導內容將藉由媒體傳播效
    應廣泛散佈於眾，當已有所知悉，且此結果亦不違反其意欲
    ，否則斷無於公眾場所又有媒體在場之場合恣意散布前開言
    論。是被告侵害名譽之行為，所生危害應屬重大，堪可認定
    。而原告曾當選3 屆立法委員、擔任民主進步黨主席，其生
    平事蹟廣為海內外媒體報導，此有原告提出之前揭證據足參
    ，其原享有卓著聲譽，因被告之不法行為而使其名譽受損，
    精神上之痛苦非可比擬，受有重大之非財產上損害，亦可認
    定。爰斟酌原告於95年度所得共1,363,528元、財產共4筆、
    總額1,619,480元；而被告95年度所得總額343,900元，財產
    共12筆，總額2,146,189 元，此有兩造之稅務電子閘門財產
    所得調件明細表在卷可參，本院因認原告主張被告應賠償之
    非財產上損害賠償，以6,000,000 元為適當，逾此部分之請
    求，則屬無理。而因被告侵害原告名譽之行為已廣泛散布於
    國內各媒體，為回復原告之名譽，其請求被告將附件所示之
    「道歉啟事」以高25公分、寬34.5公分之半版篇幅、字級不
    得小於24，刊登於中國時報全國版雙版頭版、聯合報全國版
    雙版頭版、自由時報全國版雙版頭版、經濟日報、工商時報
    、民眾日報、聯合晚報、中華日報；以高42.5公分、寬12公
    分之篇幅、字級不得小於24，刊登於蘋果日報全國版雙版頭
    版報頭下B 尺寸；以高33.3公分、寬24.3公分之篇幅、字級
    不得小於24，刊登於Upaper封底全頁，核屬適當之方式，應
    予准許。
七、綜上所述，原告依民法第195條1項，請求被告將附件所示之
    道歉啟事以高25公分、寬34.5公分之半版篇幅、字級不得小
    於24，刊登於中國時報全國版雙版頭版、聯合報全國版雙版
    頭版、自由時報全國版雙版頭版、經濟日報、工商時報、民
    眾日報、聯合晚報、中華日報；以高42.5公分、寬12公分之
    篇幅、字級不得小於24，刊登於蘋果日報全國版雙版頭版報
    頭下B 尺寸；以高33.3公分、寬24.3公分之篇幅、字級不得
    小於24，刊登於Upaper封底全頁；並請求被告給付6,000,00
    0元及自起訴狀繕本送達翌日即96年9月17日起至清償日止，
    按週年利率5%計算之法定遲延利息，為有理由，應予准許。
    逾此部分之請求，則屬無據，應予駁回。
八、原告陳明願供擔保，請准宣告假執行。就其勝訴部分，經核
    並無不合，爰酌定相當擔保金額准許之。至於其敗訴部分，
    則因訴之駁回而失所附麗，應併予駁回。
據上論結，本件原告之訴為一部有理由，一部無理由，依民事訴
訟法第79條、第385條第1項前段、第390條第2項，判決如主文。
中    華    民    國    97    年    5     月    9     日
                  民事第四庭    法  官  余明賢
以上正本，係照原本作成。
如對本判決上訴，須於判決送達後20日內向本院提出上訴狀
中    華    民    國    97    年    5     月    9     日
                                書記官  楊勝欽
【附件】
道歉啟事
道歉人甲○○，因於2006年8月12日在228紀念公園召開百萬人反
貪腐記者會時，公然辱罵乙○○先生，嚴重損害乙○○先生之名
譽。道歉人謹鄭重在此公開道歉，以回復乙○○先生之名譽，日
後絕不再損害乙○○先生之名譽，並願以一己之心力宣揚名譽權
之維護，以正視聽。
謹此聲明
道歉人甲○○
西元    年  月  日


司法院資訊處製作；財團法人民間司法改革基金會備份。
